臺灣高等法院臺中分院刑事判決　　　 96年度選上訴字第438號
上　訴　人　臺灣彰化地方法院檢察署檢察官
被　　　告　丙○○
指定辯護人　本院公設辯護人　乙○○
上列上訴人因被告違反公職人員選舉罷免法案件，不服臺灣彰化
地方法院95年度選訴字第57號中華民國95年12月19日第一審判決
（起訴案號：臺灣彰化地方法院檢察署95年度選偵續字第8 號）
，提起上訴，本院判決如下：
    主  文
上訴駁回。
    事  實
一、丙○○為彰化縣秀水鄉義興村村民，亦為有選舉投票權之人
    。丙○○明知買票（對於有投票權人，行求、期約或交付賄
    賂或其他不正利益，而約其不行使投票權或為一定之行使）
    、賣票（有投票權之人，要求、期約、收受賄賂或其他不正
    利益，而許以不行使其投票權或為一定之行使）為違法行為
    。適逢民國（下同）95年臺灣省彰化縣秀水鄉義興村村長選
    舉競爭激烈，其友人施添源（已經原審法院95選訴51號判決
    確定）為使村長候選人「林棋楠」能順利當選：(一)施添源於
    95年6月6日晚上某時，前往彰化縣秀水鄉○○村○○街99號
    丙○○住處，將新臺幣（下同）3,000元交付丙○○ ，囑託
    丙○○轉交予其具有投票權之友人蔡純敏（蔡純敏另經檢察
    官緩起訴處分）。丙○○明知買票是違法行為，竟仍與施添
    源共同基於買票（對有投票權人交付賄賂）之犯意聯絡，丙
    ○○答應向蔡純敏交付賄賂，並於95年6月7日以電話聯絡蔡
    純敏至其住處，將3000元交付蔡純敏收受，並告知在該次選
    舉投票時圈選候選人林棋楠，而約定投票權應為一定之行使
    。(二)施添源在上述95年6月6日晚上到丙○○住處拜訪之同時
    ，將以每1投票權3000元，將4個投票權數之12,000元交付丙
    ○○，做為丙○○戶內有投票權人之賄賂，並告知於該次選
    舉投票時，應支持候選人林棋楠，丙○○亦基於投票受賄罪
    之犯意，收受12,000元之賄款，而許以其投票權為一定之行
    使。嗣於95年6月9日，由法務部調查局彰化縣調查站會同彰
    化縣警察局鹿港分局員警循線追查，經通知丙○○、蔡純敏
    到案說明後承認收賄之情事，丙○○、蔡純敏並分別交付12
    ,000、3000元收取之賄款，始悉上情。被告於偵查、原審審
    理時均自白上情不諱。
二、案經臺灣彰化地方法院檢察署檢察官指揮彰化縣警察局鹿港
    分局、法務部調查局彰化縣調查站查獲後，由彰化縣警察局
    鹿港分局報請台灣彰化地方法院檢察署檢察官偵查起訴。
    理  由
一、訊據被告丙○○對於上開事實均坦承不諱，並有被告丙○○
    、證人蔡純敏經法務部調查局彰化縣調查站通知到案接受調
    查後，所分別交付扣押之賄款12,000、3000元可證，且有扣
    押物品清單、賄款照片在卷可稽。而證人蔡純敏於95年6月9
    日偵查中亦證稱：「（你是否具有95年秀水鄉義興村村長之
    投票權？）有的，我具有95年秀水鄉義興村村長選舉之投票
    權」、 「（95年6月初有無候選人或其樁腳拜託你支持林棋
    楠參選義興村村長？）我鄰居的阿伯（就是我剛剛在調查局
    指認的丙○○）約於6月初（ 詳細日期我已忘記了）打電話
    邀我至他家 ，我到他家後該名老伯就拿3張千元鈔票，合計
    新台幣3000元給我，要我支持舊村長（即林棋楠），我當場
    就收下該3000元，我就口頭上答應，拿了就自行回家」等語
    （選偵字第32號卷第33頁）。又，施添源亦因向丙○○、蔡
    純敏交付賄賂，經原審法院以95年度選訴字第51號判決判處
    有期徒刑1年10月，緩刑4年確定，被告自白核與事實相符，
    自堪採信。本案事證明確，被告犯行堪以認定，自應依法論
    科。證人蔡純敏於偵查中所為陳述，並無不當取供之情形，
    且經具結而為陳述，足以擔保其陳述可信性，復因其陳述亦
    將陷自己於不利之境，應無顯有不可信之情況，依刑事訴訟
    法第一百五十九條之一第二項規定，得為證據，具有證據能
    力。
二、查我國刑法業以中華民國九十四年二月二日總統華總一義字
    第09400014901號令修正公布第1～3、5、10、11、15、16、
    19、25～27、第四章章名、28～31、33～38、40～42、46、
    47、49、51、55、57～59、61～65、67、68、74～80、83～
    90、91-1、93、96、98、99、157、182、220、2 22、225、
    229-1、231、231-1、296-1、297、315-1、315-2、316、34
    1、343條條文；增訂第40-1、75-1條條文；刪除第56、81、
    94、97、267、322、327、331、340、345、350條條文 ；並
    自九十五年七月一日施行。被告行為後，其應適用之相關法
    律已有變更，茲就與本案適用有關之條文，比較說明如下：
  (一)法定刑中罰金刑部分：
    刑法第三十三條第五款業經修正公布，修正後刑法第三十三
    條第五款規定「罰金：新臺幣一千元以上，以百元計算之」
    ，與修正前刑法第三十三條第五款規定「罰金：（銀元）一
    元以上」不同。比較新舊法結果，以舊法即行為時法較有利
    於被告，故依刑法第二條第一項前段規定，本案關於刑法第
    一百四十三條第一項之罪之法定刑罰金部分，自應適用行為
    時之法律規定決定其罰金部分之法定刑。
  (二)法定刑中罰金刑提高標準之新舊法適用：
    被告行為後，刑法施行法第一條之一於九十五年六月十四日
    經以華總一義字第09500085181 號令修正公布增訂。修正增
    訂之刑法施行法第一條之一規定「中華民國九十四年一月七
    日刑法修正施行後（按指九十五年七月一日），刑法分則編
    所定罰金之貨幣單位為新台幣。九十四年一月七日刑法修正
    時，刑法分則編未修正之條文定有罰金刑者，自九十四年一
    月七日刑法修正施行後，就其所定數額提高為三十倍。但七
    十二年六月二十六日到九十四年一月七日新增或修正之條文
    ，就其所定數額提高為三倍」。而本件被告所犯刑法第一百
    四十三條第一項之罪，其法定刑有罰金刑（銀元5000元以下
    ），且為刑法分則編未修正之條文而定有罰金刑者；於刑法
    施行法第一條之一修正增訂前，其貨幣單位為銀元，罰金刑
    之提高標準應適用罰金罰鍰提高標準條例第一條之規定「依
    法律應處罰金、罰鍰者，就其原定數額得提高為二倍至十倍
    。」而再依現行法規所定貨幣單位折算新臺幣條例第二條規
    定「現行法規所定金額之貨幣單位為圓、銀元或元者，以新
    臺幣元之三倍折算之。」如換算為新台幣，則該條法定刑罰
    金刑部分 ，應為罰金新台幣十五萬元以下（5000元乘10乘3
    ）。如適用刑法施行法第一條之一規定提高30倍，亦為新台
    幣十五萬元以下（5000元乘30）。比較新舊法適用之結果，
    其關於法定刑為罰金部分之提高標準，新舊法均無不利之情
    形，故依刑法第二條第一項前段規定，自應適用行為時之法
    律即罰金罰鍰提高標準條例第一條及現行法規所定貨幣單位
    折算新臺幣條例第二條之規定。
  (三)修正後刑法第二條第一項規定：「行為後法律有變更者，適
    用行為時之法律。但行為後之法律有利於行為人者，適用最
    有利於行為人之法律」。被告行為後，刑法第五十一條業於
    民國94年1月7日修正公布，並於95年7月1日施行，修正前刑
    法第五十一條規定：「數罪併罰，分別宣告其罪之刑，依左
    列各款定其應執行者：」其中第五款規定：「宣告多數有期
    徒刑者，於各刑中之最長期以上，各刑合併之刑期以下，定
    其刑期。但不得逾二十年」，修正後刑法第五十一條第五款
    規定：「宣告多數有期徒刑者，於各刑中之最長期以上，各
    刑合併之刑期以下，定其刑期。但不得逾三十年」。比較結
    果，修正後刑法並非較有利於行為人，依刑法第二條第一項
    前段之規定，仍應依修正前刑法定其應執行之刑。
  (四)按刑法第二條第一項之規定，係規範行為後「法律變更」所
    生新舊法比較適用之準據法，故被告行為後刑法條文之修正
    ，對於被告並無有利或不利之情形者（例如新舊法處罰輕重
    相同，犯罪構成要件亦無寬嚴之別等），即無適用修正後刑
    法第二條第一項之規定比較新舊法適用之問題（最高法院95
    年度台上字第5589號判決意旨參照）。查九十四年二月二日
    修正公布，而於九十五年七月一日生效實施之新刑法（下稱
    新刑法）第二十八條雖將舊法之「實施」修正為「實行」。
    其中「實施」一語，涵蓋陰謀、預備、著手及實行之概念在
    內，其範圍較廣；而「實行」則著重於直接從事構成犯罪事
    實之行為，其範圍較狹；二者之意義及範圍固有不同，但對
    於本件被告丙○○與共犯施添源共犯上開投票交付賄賂罪而
    言，刑法第二十八條之修正內容，對於被告丙○○並無「有
    利或不利」之影響，應無適用修正後刑法第二條第一項之規
    定比較新舊法適用之問題。
三、核被告丙○○就事實欄一之(一)部分所為：係犯公職人員選舉
    罷免法第90條之1第1項對於有投票權之人，交付賄賂，而約
    其投票權為一定行使罪。被告丙○○與施添源間，就此部分
    犯行，有犯意之聯絡及行為之分擔，為共同正犯。而被告丙
    ○○於偵查中自白投票交付賄賂犯行，應依公職人員選舉罷
    免法第90條之1第5項前段規定，減輕其刑。另被告就事實欄
    一之(二)部分所為：係犯刑法第143條第1項有投票權之人，收
    受賄賂，而許以其投票權為一定之行使罪。被告亦於偵查、
    審判中自白投票受賄犯行，應依公職人員選舉罷免法第97條
    之2第1項後段規定，減輕其刑。被告以上所犯二罪，犯意各
    別、行為互殊，應予分論併罰。
四、原審因而適用公職人員選舉罷免法第90條之1第1項 、第5項
    （應增前段）、第97條之2第1項（應增後段） 、第98條第3
    項，刑法第11條、第2條第1項前段、第28條、第143條第1項
    、第2項、第74條第1項第1款、（修正前）第51條第5款、（
    修正前）第37條第2項，罰金罰鍰提高標準條例第1項前段等
    規定。並(一)審酌選舉乃民主政治最重要之表徵，須由選民評
    斷候選人之才德、品行、學識、操守、政見而選賢與能，其
    攸關國家政治之良窳甚鉅，而賄選為敗壞選風之主要根源，
    不惟抹滅實行民主政治之真意，亦影響選舉之公正性與社會
    之風氣，扭曲選舉制度尋求民意之真實性，實不值得贊同。
    被告本非支持候選人林棋楠之樁腳，只是一時受施添源人情
    壓力，未循正常方式，反以買票賣票方式，妨害投票之公正
    、公平及純潔。 自己賣票部分1萬2000元、買票3000元，金
    額不多，且其犯後坦承犯行，犯後態度良好，惟斟酌被告素
    行良好，且年事已高，身體健康狀況不佳，及被告犯罪之動
    機、目的、手段、智識程度、生活狀況、犯罪所生之犯害等
    一切情狀，就被告投票交付賄賂犯行、投票收受賄賂犯行，
    各量處有期徒刑一年十月、三月，並定其應執行刑之刑為有
    期徒刑二年。(二)另就褫奪公權部分，說明依照公職人員選舉
    罷免法第98條第3項規定： 「犯本章之罪或刑法分則第六章
    之妨害投票罪，宣告有期徒刑以上之刑者，並宣告褫奪公權
    」。此項褫奪公權之宣告，具有強制性，為修正前刑法第37
    條第2項之特別規定，不受（修正前）宣告「6月以上有期徒
    刑」之限制 ，最高法院81年度臺非字第246號判決意旨可資
    參照（至於95年7月1日後刑法第37條雖有修正，但從刑應依
    主刑所適用之法律，本件主刑部分適用修正前刑法之規定，
    本件褫奪公權部分 ，亦應適用修正前刑法第37條第2項之規
    定）。茲被告所犯之二罪，均經宣告有期徒刑，應依公職人
    員選舉罷免法第98條第3項及修正前刑法第37條第2項之規定
    ，分別宣告褫奪公權各二年，應執行褫奪公權二年。(三)復敘
    明緩刑部分：查被告行為後，刑法第74條業於94年2月2日修
    正公布，95年7月1日起施行，並將緩刑宣告之條件擴大，限
    於未曾「故意」犯罪而受有期徒刑以上之刑之宣告，或前因
    「故意」犯罪受有期徒刑以上刑之宣告，執行完畢或赦免後
    ，五年以內未曾因「故意」犯罪受有期徒刑以上刑之宣告者
    ，即得為之，自應以新修正之刑法第74條對被告較為有利。
    復參酌最高法院95年第8次刑事庭會議揭示 ：犯罪在新法施
    行前，新法施行後，緩刑之宣告，應適用新法第74條之規定
    。而本件被告犯罪行為係在95年7月1日新法施行前，惟裁判
    時已在新法施行之後，則就有關於緩刑之宣告，應逕依新法
    第74條規定適用。查被告素無前科，亦未曾受任何有期徒刑
    以上刑之宣告，此有臺灣高等法院被告前案紀錄表存卷可參
    ，其因一時失慮，致罹刑典，經此論罪科刑後，應知警惕而
    無再犯之虞，原審因認對其所宣告之刑，以暫不執行為適當
    ，爰依修正後刑法第74條第1項第1款規定，併諭知緩刑四年
    ，以啟自新。(四)再就沒收部分說明：1.按刑法第143條第2項
    規定，犯投票受賄罪者，所收受之賄賂沒收之；如全部或一
    部不能沒收時，追徵其價額 。本案被告所收受賄賂現金1萬
    2000元，應依此規定沒收之。2.至於已交付蔡純敏之賄賂30
    00元部分，屬已交付之賄賂，應依刑法第143條第2項之規定
    ，於其蔡純敏所犯投票受賄罪之從刑宣告沒收或追徵，不得
    依公職人員選舉罷免法第90條之1第3項規定宣告沒收（最高
    法院94年度臺上字第4759號判決要旨參照），爰不為沒收之
    諭知。核原判決認事用法均無違誤，量刑亦稱妥適。檢察官
    上訴意旨略以證人蔡純敏向公益團體繳納3000元，始獲緩起
    訴處分；而被告行為之非難性高於證人蔡純敏，竟無須就其
    所為之犯行履行任何條件，或對社會公益所有貢獻，以彌補
    其所為之犯行對於社會法益所造成之傷害，卻可獲得緩刑四
    年之寬典，顯然有違個案正義，而輕重失衡，原判決難認妥
    適等語。然被告丙○○原經檢察官於 95年6月30日對之為緩
    起訴處分（後經台灣高等法院台中分院檢察署檢察長以95年
    度上職議字第4185號命令發回續行偵查）後，即於95年7月2
    9日，依緩起訴處分書所載 ，向財團法人台灣兒童暨家庭扶
    助基金會彰化分事務所，繳納3000元，有郵政劃撥儲金存款
    收據1紙在卷可稽；被告又於本院審理期間之96年2月13日，
    向財團法人中國信託慈善基金會，繳納5000元，亦有郵政劃
    撥儲金存款收據一紙在卷可憑，足見其對所為造成國家資源
    之浪費，已勉力補償與回饋，本院認對被告宣告緩刑仍屬適
    當，是檢察官之上訴為無理由，應予駁回。茲附帶說明者：
    原審判決主文雖記載「應執行有期徒刑貳年，褫奪公權貳年
    ，緩刑肆年，扣案之現金新臺幣壹萬貳仟元沒收之」。然原
    判決既依修正後刑法第74條第1項第1款規定，對被告為緩刑
    之宣告，則依同條第5項規定 ：「緩刑之效力不及於從刑與
    保安處分」，是本件對被告緩刑宣告之效力自不及於從刑，
    至為明確。原審於定執行刑時，在文句之鋪陳上，雖將「褫
    奪公權貳年」文句，放在「緩刑肆年」之前，然尚不可將之
    解讀為緩刑之宣告效力及於褫奪公權，併予敘明。
據上論結，應依刑事訴訟法第三百六十八條，判決如主文。
本案經檢察官甲○○到庭執行職務。
中　　華　　民　　國　　96　　年　　3 　　月　　22　　日
            刑事第四庭    審判長法　官  洪  耀  宗
                                法　官  陳  欣  安
                                法　官  江  德  千
上列正本證明與原本無異。
公職人員選舉罷免法第90條之1第1項之罪部分，得上訴。
刑法第143條第1項之罪部分，不得上訴。
如不服本判決應於收受送達後十日內向本院提出上訴書狀，其未
敘述上訴之理由者並得於提起上訴後十日內向本院補提理由書 (
均須按他造當事人之人數附繕本)。
                                書記官  吳  麗  琴
中　　華　　民　　國　　96　　年　　3 　　月　　22　　日
【附錄論罪科刑法條】
刑法第143條：
有投票權之人，要求、期約或收受賄賂或其他不正當利益，而許
以不行使其投票權或為一定之行使者， 處3年以下有期徒刑，得
併科5千元以下罰金。
犯前項之罪者，所收受之賄賂沒收之。如全部或一部不能沒收時
，追徵其價額。
公職人員選舉罷免法第90條之1：
對於有投票權之人，行求期約或交付賄賂或其他不正利益，而約
其不行使投票權或為一定之行使者， 處3年以上10年以下有期徒
刑，得併科新臺幣1百萬元以上1千萬元以下罰金。
預備犯前項之罪者，處 1 年以下有期徒刑。
預備或用以行求期約或交付之賄賂，不問屬於犯人與否，沒收之
。
犯第1項或第2項之罪，於犯罪後6個月內自首者 ，減輕或免除其
刑；因而查獲候選人為正犯或共犯者，免除其刑。
犯第1項或第2項之罪，在偵查中自白者，減輕其刑；因而查獲候
選人為正犯或共犯者，減輕或免除其刑。
